最高法院刑事判決　　　　　　　　　　　　　　　八十八年度台上字第四七三七號
　　上訴人　徐富南
　　被　告　甲○○
　　　　　　乙○○
右上訴人因自訴被告等偽造文書案件，不服臺灣高等法院中華民國八十六年五月六日
第二審判決（八十五年度上訴字第一六四八號，自訴案號：台灣板橋地方法院八十四
年度自字第三四六號) ，提起上訴，本院判決如左：
    主  文
上訴駁回。
    理  由
按刑事訴訟法第三百七十七條規定，上訴於第三審法院，非以判決違背法令為理由，
不得為之。是提起第三審上訴，應以原判決違背法令為理由，係屬法定要件。如果上
訴理由狀並未依據卷內訴訟資料，具體指摘原判決不適用何種法則或如何適用不當，
或所指摘原判決違法情事，顯與法律規定得為第三審上訴理由之違法情形，不相適合
時，均應認其上訴為違背法律上之程式，予以駁回。本件上訴人徐富南上訴意旨略稱
：(一)本件土地之拍定價格為新台幣 (下同) 四百五十一萬元。而在拍定前，被告甲○
○尚以六百九十七萬元向李黃秀梅買受其地上權四分之三之權利，以此計算全部地上
權之價值，當為九百三十萬元，形成地上權價值高於所有權，自不可能為甲○○所接
受。原審未見及此，徒憑契約上「地上權」字樣，遽認為地上權買賣，且未調查甲○
○與李黃秀梅間有無付款及其資金往來情形，顯有應於審判期日調查之證據而未予調
查之違法。(二)地上權人得主張優先購買權，無須參加投標。故甲○○與李黃秀梅間之
買賣契約，約定繳交保證金及尾款即非真實，僅用來矇混上訴人。原判決對此未置一
詞，即認其買賣契約書為真實，亦屬違法。(三)甲○○設定地上權，旨在確保將來實行
抵押權時，得主張優先購買權，以取得所有權。故甲○○係出賣將來可取得之所有權
予上訴人，而非地上權。(四)若由地政機關依法認定，本件地上權價值僅為五百六十九
萬六千四百三十元，甲○○卻以一千三百五十萬元出售，兩者顯不相當，足見上訴人
買受之標的並非地上權，否則上訴人豈非以顯不相當之對價，僅買受一個「優先購買
權」。(五)甲○○於買賣當時尚無所有權，因而在契約形式上訂為地上權買賣。原判決
謂甲○○既無所有權，不可能出賣所有權云云，則其就第四八八號土地亦無設定地上
權之真意，何能出賣地上權。(六)契約第二條之文義，係指出賣人向法院標購後，移轉
於買方。若係地上權買賣，既無土地增值稅，又何須註明「賣清」二字，以冀免稅捐
之負擔。(七)原判決謂甲○○係地上權人，無須參加投標，即可主張優先購買權而取得
所有權，因認本件係地上權買賣。惟如係地上權買賣，上訴人亦可主張承受，不必向
法院標購，原判決理由顯有矛盾。(八)原判決僅以上訴人所述交付印章之日期前後不同
，而未審認曾交付印章之事實，即認無盜蓋印章之可能，其調查亦不完備。又契約書
上「賣清」二字經鑑驗結果，雖無法認定係同一枝筆所寫，但亦不能證明是否同時書
寫云云。
惟查本件原判決以自訴意旨略稱：上訴人前經被告乙○○介紹，向被告甲○○購買台
北市○○區○○段三小段第四八八、四八九地號二筆土地所有權，並由乙○○代理甲
○○與上訴人之代理人莊淑綿簽訂買賣契約。因甲○○就該土地僅有抵押權及地上權
，而非所有權人，故約定由甲○○向執行法院承買取得所有權後，再移轉登記予上訴
人或指定之人；或由甲○○將其地上權移轉登記予上訴人，再由上訴人向法院主張優
先購買權。嗣因上開土地為第三人拍定，甲○○又無法取得土地所有權人之同意，移
轉其地上權予上訴人，原定之買賣方式無法達成，故須俟甲○○優先購買後，再移轉
登記所有權予上訴人。詎甲○○為轉嫁土地增值稅之負擔，竟夥同乙○○於民國八十
三年四月二十五日，利用上訴人支付價金時，由乙○○在契約書總價項下偽造「賣清
」字樣。迨上訴人要求移轉土地所有權時，即據以主張土地增值稅六百餘萬元應由上
訴人負擔。因認乙○○、甲○○涉有刑法第二百十條偽造私文書之罪嫌云云。經審理
結果，以上開二筆土地原為吳世容所有，於八十年五月間設定抵押權及地上權 (第四
八八號土地未設定地上權) 為擔保，向甲○○及李黃秀梅借貸九百萬元，甲○○權利
佔四分之一，李黃秀梅佔四分之三。嗣因吳世容未依約付息，經李黃秀梅聲請查封拍
賣，有土地登記簿謄本可稽，且為甲○○、乙○○及上訴人不爭之事實。而上開土地
執行程序中之八十二年十二月三十一日，上訴人經由乙○○之介紹，與甲○○簽定不
動產買賣契約書，依契約第一條約定：「乙方 (即甲○○) 所有後開不動產土地『地
上權』自願賣與甲方 (即上訴人) 所有永久為業……」，已揭明雙方係地上權之買賣
，參照契約第二條、第三條、第八條之文義，亦足認其買賣之標的為地上權，並非所
有權；至土地所有權之取得，則由上訴人自行向執行法院投標競買。又上訴人前提起
民事訴訟，請求土地所有人吳世容同意地上權移轉登記，及於上開土地執行程序中具
狀聲明異議，其民事起訴狀及異議狀亦均表明係向甲○○買受地上權。況甲○○僅有
地上權及抵押權，並非土地所有權人，更不可能出售所有權予上訴人。再者，甲○○
本得基於地上權主張優先購買上開土地，當無約定由其投標之必要。倘由甲○○投標
取得所有權後，再移轉登記予上訴人，必須繳付當年度差額之增值稅；但由上訴人參
加投標，直接取得所有權，其增值稅已由拍賣價金中扣繳，即不生增值稅問題，於雙
方均屬有利。又第四八八號土地未設定地上權，乃該土地屬保護區農業用地，甲○○
因無自耕能力，不能設定地上權。惟甲○○業於八十三年二月間，代上訴人申請自耕
能力證明，俾上訴人取得土地承受資格，有土地登記簿謄本及申請自耕能力證明切結
書足憑。故第四八八號土地雖未設定地上權，但上訴人既可依拍賣程序取得所有權，
則甲○○將該土地連同已設定地上權之第四八九號土地，及二筆土地之全部抵押權一
併讓與，尚非無據。復查上訴人主張買賣契約書上之「賣清」二字，係乙○○利用其
交付買賣價金時所偽造並盜蓋印章云云。惟上開土地抵押權及地上權四分之三權利，
係甲○○向李黃秀梅買受後轉賣上訴人，甲○○與李黃秀梅間買賣契約第三條買賣價
款項下特別載明「實收」二字，表示出賣人不負擔任何稅捐等義務。甲○○與上訴人
簽約時，仿此記載，於其契約第三條總價項下記載與「實收」同義之「賣清」字樣，
應屬當然。上訴人於第一審亦稱契約書上「賣清」二字係其同意後蓋章，該印章為真
正等語，復經證人即李黃秀梅之代理人李祁琬出具證明書並證述屬實。上訴人雖主張
其於「賣清」二字加蓋印章，係表示刪除之意云云。但刪除契約文字，通常均在刪除
處劃線或加註其他文義，而本件契約書之「賣清」二字則無刪除或塗消之註記，其所
稱顯違常情。又上訴人及其配偶莊淑綿於第一審均稱契約書係自行保管，每次付款時
親見乙○○簽收後即予取回；上訴人並稱契約書使用之印章均其自行保管，未曾交由
他人等語。經核契約書上收款紀錄之收款人欄，亦無加蓋上訴人之印章，堪信乙○○
不可能利用代收買賣價款之機會，在契約書上偽造「賣清」字樣，並盜蓋上訴人之印
章。莊淑綿雖另稱於八十四年四月間曾將印章交予乙○○之員工江溪林，然與上訴人
及江溪林所述不符；且上訴人於八十三年六月二日起訴請求吳世容同意地上權移轉登
記事件之起訴書，除撰狀人欄之印章與契約書之印章相同外，訴狀上其餘更正部分之
印文，均係另顆印章所加蓋；該印章乃上訴人委託乙○○辦理自耕農手續時所刻，為
上訴人所不否認。倘莊淑綿於八十三年四月間將契約書使用之印章交予乙○○，則上
訴人起訴狀上之印章，衡情應與契約書上所使用之印章全部相同，而其委託乙○○辦
理自耕能力證明，亦無另刻印章之必要。再依上開民事起訴狀所附契約書影本，其第
三項亦有「賣清」之記載，並加蓋上訴人印章。上訴人臆測該契約書影本，係乙○○
勾結法院人員抽換云云，亦無足取。又契約書經送請法務部調查局鑑定結果，亦無法
證明「賣清」二字係乙○○偽造；並詳細說明上訴人及其配偶莊淑綿其餘與前揭事實
相反之陳述，均不可採。足見上訴人與甲○○間乃地上權買賣，其土地所有權應由上
訴人向法院投標競買，為防杜日後增值稅負擔之爭議，經雙方同意記載「賣清」二字
，並由上訴人加蓋印章，難認為係出於偽造。復無其他積極證據證明甲○○、乙○○
有共同偽造文書之犯行，因認其等犯罪不能證明，而維持第一審無罪判決之諭知，並
駁回上訴人在第二審之上訴，已詳敘其憑以認定之理由，經核所為論敘，均與卷內證
據資料相符，從形式上觀察，並無違背法令情形存在。按地上權係用益物權，以土地
之支配使用為內容，並於其支配使用目的之範圍內，具有限制土地所有權之作用，故
亦屬定限物權。土地一經設定地上權，其所有權之使用收益權能即受限制，必然影響
交換價值。原判決斟酌買賣契約之明確文義及雙方簽約時之一切情狀，認上訴人與甲
○○間之買賣為地上權買賣，與論理法則及經驗法則均屬無違。上訴意旨任憑己見，
漫謂甲○○不可能以高於所有權之價格，向李黃秀梅買受地上權，上訴人亦不可能以
不相當之價格，僅買受一個「優先購買權」云云，據以否認本件為地上權之買賣，對
原判決所為之論斷持相異之評價，並就原判決已摒棄不採之陳詞，再事爭執，自非第
三審上訴之合法理由。又刑事訴訟法第三百七十九條第十款所謂應調查之證據，係指
與待證事實有重要關係，在客觀上認為應行調查者而言。甲○○將上開土地之抵押權
及地上權全部出售上訴人，為原判決合法認定之事實。雖其中四分之三權利係甲○○
向李黃秀梅買受後轉賣上訴人，惟上訴人係自訴甲○○等涉嫌於其等間之買賣契約書
上偽造「賣清」字樣，則甲○○、李黃秀梅間之買賣是否真實，尚與本件偽造文書無
所關聯。上訴意旨復未具體表明甲○○與李黃秀梅間有無付款及資金往來情形，在客
觀上有何調查之必要性，原審不為無益之調查，殊與應於審判期日調查之證據而未予
調查之違法情形，不相適合。至上訴意旨其餘所稱甲○○與李黃秀梅之買賣契約係用
來矇混上訴人，並非真實；第四八八號土地未設定地上權，甲○○何能出賣地上權予
上訴人；且地上權之買賣既無增值稅，無須於契約書上註明「賣清」字樣；又經鑑驗
結果，契約書上之「賣清」二字雖無法認為同一枝筆所寫，但亦不能證明是否同時書
寫；原判決未審認上訴人交付印章之事實云云各節，均未依據卷內訴訟資料，具體指
摘原判決究竟如何違背法令，徒就原判決已說明之事項，或屬事實審法院取捨證據職
權之適法行使，任意指摘，並為單純之事實爭執，均與法律規定得為第三審上訴理由
之違法情形，不相適合，其上訴違背法律上之程式，應予駁回。
據上論結，應依刑事訴訟法第三百九十五條前段，判決如主文。
中      華      民      國    八十八    年      八      月    二十六    日
                              最高法院刑事第十一庭
                                  審判長法官  陳  炳  煌
                                        法官  陳  正  庸
                                        法官  陳  世  雄
                                        法官  陳  東  誥
                                        法官  張  春  福
      右正本證明與原本無異
                                              書  記  官
中      華      民      國    八十八    年      九      月      一      日
